ACORDAO-COMPLETO-2390382

ACÓRDÃO 3348/2020 ATA 8/2020 - SEGUNDA CÂMARA

VISTOS, relatados e discutidos estes autos de Tomada de Contas Especial resultante da conversão do TC Processo 008.812/2012-8 (Representação) , por força do Acórdão 292/2014-TCU-Segunda Câmara, que tratou de representação formulada pela empresa Infokey Comércio e Serviço Ltda., em razão de possíveis irregularidades no Pregão Eletrônico 279/ADCO-4/SBBR/2011, promovido pela Empresa Brasileira de Infraestrutura Aeroportuária (Infraero) , com vistas à contratação de serviço de limpeza, higiene, desinfecção, descontaminação, garçonaria, copeiragem e controle de vetores e pragas do sítio do Aeroporto Internacional Presidente Juscelino Kubitscheck, localizado em Brasília/DF, 
	ACORDAM os Ministros do Tribunal de Contas da União, reunidos em sessão de Segunda Câmara, diante das razões expostas pelo relator, em:
		9.1. acolher as razões de justificativa apresentadas pelos responsáveis Abibe Ferreira Junior, Clarkson Luz, Carlos Haroldo Novak, Sergio Santiago Ribeiro e André Luis Marques de Barros, com fulcro no art. 250, §1º, do Regimento Interno deste Tribunal;
	9.2. considerar revel, para todos os efeitos, a empresa Rufolo Empresa de Serviços Técnicos e Construções Ltda., dando-se prosseguimento ao processo, com fundamento no art. 12, §3º, da Lei 8.443/1992;
	9.3. julgar irregulares as contas da empresa Rufolo Empresa de Serviços Técnicos e Construções Ltda., com fundamento nos arts. 1º, inciso I, 16, inciso III, alínea “d”, e § 3º da Lei 8.443/1992, c/c os arts. 19 e 23 da mesma lei, e com os arts. 1º, inciso I, 209, inciso IV, e 210 e 214, inciso III, alínea “a”, do Regimento Interno/TCU, condenando-a ao pagamento da quantia abaixo discriminada, atualizada monetariamente e acrescida dos juros de mora, calculada a partir da data especificada até a efetiva quitação do débito, sem prejuízo de abater valores eventualmente ressarcidos, fixando-lhe o prazo de 15 (quinze) dias, desde a ciência, para que comprove, perante o Tribunal, o recolhimento da referida quantia aos cofres da Infraero;
	VALOR ORIGINAL (R$) 
	DATA DA OCORRÊNCIA

	832.867,20
	30/3/2012

9.4. aplicar à empresa Rufolo Empresa de Serviços Técnicos e Construções Ltda. a multa prevista no art. 57 da Lei 8.443, de 16 de julho de 1992, c/c o art. 267 do Regimento Interno, no valor de R$ 150.000,00 (cento e cinquenta mil reais) , com a fixação do prazo de 15 (quinze) dias, a contar da notificação, para comprovar, perante o Tribunal (art. 214, inciso III, alínea “a”, do Regimento Interno) , o recolhimento da dívida aos cofres do Tesouro Nacional, atualizada monetariamente desde a data do presente Acórdão até a do efetivo recolhimento, se for paga após o vencimento, na forma da legislação em vigor;
9.5. autorizar, se requerido, o pagamento das dívidas em até 36 (trinta e seis) parcelas mensais consecutivas, nos termos do art. 26 da Lei 8.443, de 16 de junho de 1992, c/c o art. 217 do Regimento Interno, fixando ao Responsável o prazo de 15 (quinze) dias, a contar do recebimento da notificação, para comprovar perante o Tribunal o recolhimento da primeira parcela, e de 30 (trinta) dias, a contar da parcela anterior, para comprovar os recolhimentos das demais parcelas, devendo incidir sobre cada valor mensal, atualizado monetariamente, os juros devidos, na forma prevista na legislação em vigor;
9.6. alertar o responsável que a falta de comprovação dos recolhimentos de qualquer parcela importará o vencimento antecipado do saldo devedor, nos termos do § 2º do art. 217 do Regimento Interno deste Tribunal;
	9.7. dar ciência desta deliberação aos responsáveis e à Infraero.

Tomada de Contas Especial instaurada por força do Acórdão 292/2014-TCU-2ª Câmara, em processo que tratou de representação formulada pela empresa Infokey Comércio e Serviço Ltda., diante de possíveis irregularidades nos atos relacionados à Dispensa de Licitação 192/ADCO-4/SBBR/2010  e ao Pregão Eletrônico 279/ADCO-4/SBBR/2011, ambos firmados entre a Infraero e a Rufolo Empresa de Serviços Técnicos e Construções Ltda. (Rufolo), para a execução do serviço de limpeza do Aeroporto Internacional de Brasília.

Segunda Câmara

Empresa Brasileira de Infraestrutura Aeroportuária.

3. Interessados/Responsáveis:
3.1. Responsáveis: Abibe Ferreira Junior (XXX.223.122-XX); André Luis Marques de Barros (XXX.638.311-XX); Carlos Haroldo Novak (XXX.115.498-XX); Clarkson Luz (XXX.639.638-XX); Rufolo Empresa de Serviços Técnicos e Construções Ltda. - Me (42.219.998/0001-60); Sérgio Santiago Ribeiro (XXX.047.551-XX).

13.1. Ministros presentes: Ana Arraes (Presidente), Augusto Nardes (Relator) e Raimundo Carreiro.
13.2. Ministros-Substitutos presentes: Marcos Bemquerer Costa e André Luís de Carvalho.

AUGUSTO NARDES

Adoto como parte do relatório a instrução de mérito de peça 81 elaborada no âmbito da Secretaria de Fiscalização de Infraestrutura Rodoviária e de Aviação Civil (SeinfraRodovias) , acolhida pelo corpo dirigente da unidade técnica (peças 82 e 83) , contando, ainda, conforme peça 84, com a anuência do Ministério Público junto a este Tribunal (MPjTCU) :
“INTRODUÇÃO
	Trata-se de Tomada de Contas Especial (TCE) resultante da conversão do TC Processo 008.812/2012-8 (Representação) em TCE, por força do Acórdão 292/2014-TCU-Segunda Câmara, de relatoria do Min. Aroldo Cedraz (peça 1) . A citada representação foi formulada pela empresa Infokey Comércio e Serviço Ltda., em razão de possíveis irregularidades no Pregão Eletrônico 279/ADCO-4/SBBR/2011, promovido pela Empresa Brasileira de Infraestrutura Aeroportuária (Infraero) , com vistas à contratação de serviço de limpeza, higiene, desinfecção, descontaminação, garçonaria, copeiragem e controle de vetores e pragas do sítio do Aeroporto Internacional Presidente Juscelino Kubitscheck, localizado em Brasília/DF.
HISTÓRICO 
2.	Na primeira instrução do TC Processo 008.812/2012-8 (peça 9) , foi proposta a realização de inspeção com o objetivo de examinar os atos relacionados à Dispensa de Licitação 192/ADCO-4/SBBR/2010 e ao Pregão Eletrônico 279/ADCO-4/SBBR/2011, bem como os respectivos contratos decorrentes, 0001-SL/2011/0002 e 0001-SL/2012/0002, ambos firmados entre a Infraero e a Rufolo Empresa de Serviços Técnicos e Construções Ltda. (Rufolo) , para a execução do serviço de limpeza do Aeroporto Internacional de Brasília. A proposta obteve a anuência do titular da unidade técnica, nos termos do Despacho de peça 11 do processo original.
3.	Todos os achados encontrados na referida inspeção foram consignados detalhadamente na instrução de peça 23 e transcritos na instrução de peça 34 (ambas do TC Processo 008.812/2012-8) , visando a melhor compreensão da manifestação da Infraero na oitiva formulada pela então SefidTransportes, em razão das irregularidades identificadas na fiscalização.
4.	Tendo em vista os achados detectados, bem como o exame técnico efetuado à peça 23, p. 5-7 (TC Processo 008.812/2012-8) , o auditor responsável pela instrução anterior, com a concordância do Diretor e do Secretário da Unidade Técnica, concluiu pela necessidade de conversão do processo em tomada de contas especial, para fins de citação e audiência. Todavia, optou por realizar primeiramente a oitiva da Infraero quanto:
a) à omissão na instauração de processo licitatório para a substituição do Pregão 017/SBBR/SBBR/2006, tendo em vista: a inadequação desta contratação frente às novas necessidades do Aeroporto de Brasília, bem como a possibilidade de manutenção do Contrato 0002-SL/2007/0002 ou a realização de contratação emergencial durante o prazo de duração do novo certame; 
b) à autorização para a realização de dispensa de licitação (Despacho 90/ADCO (ADCO - 5) /2010, de 20/8/2010, CF 1542/ADCO-4/2010, de 23/8/2010 e Despacho 212/OPCO/2010, de 9/9/2010) e aprovação da documentação da empresa Rufolo, tendo em vista o prospecto de punições desta junto à Administração Pública e o fato de que os atestados técnicos disponíveis não supriam os requisitos do edital (Despacho 213/OPCO (OPCO-3) /2010, de 9/9/2010) ; 
c) à omissão na instauração de processo licitatório para a substituição do Pregão 017/SBBR/SBBR/2006, tendo em vista: a existência de processo de contratação em fase final de elaboração na SBBR (Documento, peça 19, p. 1, Despacho 055/PJCO/2011, de 18/1/2011, Despacho 018/BROP (BROP-4) /2011, de 14/2/2011, Despacho 64/SCCO-2/2011, de 16/2/2011) ; 
d) à autorização para a contratação e assinatura do Contrato 0001-SL/2011/0002 com a Rufolo, tendo em vista: o prospecto de punições desta empresa junto à Administração Pública; o previsto no item anterior; bem como a possibilidade de manutenção do Contrato 0002-SL/2007/0002 ou a realização de contratação emergencial durante o prazo de duração do novo certame (Despacho de autorização, de 21/1/2011) ; 
e) à omissão na aplicação de penalidades proporcionais à contratada, incluindo a rescisão tempestiva, no âmbito do Contrato 0001-SL/2011/0002, tendo em vista o histórico de irregularidades reiteradas praticadas pela Rufolo; 
f) ao descumprimento de decisão do Tribunal de Contas da União (Acórdão 4284/2011-TCU-Segunda Câmara) , que determinou a adoção de medidas concretas com vistas à realização imediata de novo processo licitatório; 
g) à atribuição do conceito “B” na segunda avaliação de desempenho do Contrato 0001- SL/2011/0002, tendo em vista a ocorrência de diversas irregularidades suficientes para a atribuição de conceito inferior, bem como a obrigação de rescisão em caso de atribuição do conceito “C”, conforme NI_6.01_D, item; e 
h) ao abatimento contido na planilha anexa ao Despacho 050/BRAF (BRAF-2) /2012, de 5/3/2012, bem como eventuais medidas adotadas pela Infraero para recuperação dos valores desviados no âmbito do Contrato 0001-SL/2011/0002.
5.	A resposta da Infraero à oitiva consta integralmente da peça 31 (TC Processo 008.812/2012-8) . Não satisfeita com os argumentos trazidos pela Infraero, a então SefidTransportes propôs o seguinte:
a) Determinar, nos termos do art. 47 da Lei 8.443/1992, a conversão do presente processo em tomada de contas especial, autorizando, desde logo, as audiências e citações propostas nos itens seguintes; 
b) Promover, com fundamento no art. 12, inciso II, da Lei 8.443/1992, a citação da empresa Rufolo Empresa de Serviços Técnicos e Construções Ltda., CNPJ: 42.219.998/0001-60, com relação ao débito de R$ 832.867,20, data base em 30/3/2012, conforme demonstrativo de débito anexo;
c) Promover, com fundamento no art. 12, inciso III, da Lei 8.443/1992, a audiência dos gestores arrolados a seguir, pelas condutas especificadas: 
c.1) Nome: Abibe Ferreira Junior. CPF: XXX.223.122-XX. Cargo: Superintendente Regional do Centro Oeste. Período 16/11/2009 a 12/9/2010. Condutas: 
i. Omissão na instauração de processo licitatório para a substituição do Pregão 017/SBBR/SBBR/2006, tendo em vista a inadequação desta contratação frente às novas necessidades do Aeroporto de Brasília e o prazo mais que razoável entre o início da intenção de rescindir o Contrato 0002-SL/2007/0002 e a efetiva rescisão; e 
ii. Aprovação tácita para a realização da Dispensa de Licitação 192/ADCO- 4/SBBR/2010 (Despacho 90/ADCO (ADCO-5) /2010, de 20/8/2010, CF 1542/ADCO- 4/2010, de 23/8/2010 e Despacho 212/OPCO/2010, de 9/9/2010) e aprovação tácita da documentação da empresa Rufolo, tendo em vista o prospecto de punições desta junto à Administração Pública e o fato de que os atestados técnicos disponíveis não supriam os requisitos do edital (Despacho 213/OPCO (OPCO-3) /2010, de 9/9/2010) . 
c.2) Nome: Clarkson Luz. CPF: XXX.639.638-XX. Cargo: Gerente Regional de Operações Interino. Período 31/8/2010 a 17/10/2010. Condutas: 
i. Omissão na instauração de processo licitatório para a substituição do Pregão 017/SBBR/SBBR/2006, tendo em vista a inadequação desta contratação frente às novas necessidades do Aeroporto de Brasília e o prazo mais que razoável entre o início da intenção de rescindir o Contrato 0002-SL/2007/0002 e a efetiva rescisão; e 
ii. Autorização para a realização da Dispensa de Licitação 192/ADCO-4/SBBR/2010 (Despacho 212/OPCO/2010, de 9/9/2010) e aprovação da documentação da empresa Rufolo, tendo em vista o prospecto de punições desta junto à Administração Pública e o fato de que os atestados técnicos disponíveis não supriam os requisitos do edital (Despacho 213/OPCO (OPCO-3) /2010, de 9/9/2010) . 
c.3) Nome: Carlos Haroldo Novak. CPF: XXX.115.498-XX. Cargo: Superintendente Regional do Centro Oeste. Período 13/9/2010 a 31/3/2011. Condutas: 
i. Omissão na publicação de processo licitatório para a substituição do Pregão 017/SBBR/SBBR/2006, tendo em vista a inadequação desta contratação frente às novas necessidades do Aeroporto de Brasília; o prazo mais que razoável entre o início da intenção de rescindir o Contrato 0002-SL/2007/0002 e a efetiva rescisão; bem como a existência de processo de contratação em fase final de elaboração na Superintendência do Aeroporto Internacional de Brasília (SBBR) , conforme Documento à peça 19, p. 1; e 
ii. Autorização para a contratação e assinatura do Contrato 0001-SL/2011/0002 com a Rufolo, tendo em vista: o prospecto de punições desta empresa junto à Administração Pública; bem como a inadequação da contratação frente às novas necessidades do Aeroporto de Brasília (Despacho de autorização, de 21/1/2011) . 
c.4) Nome: Sérgio Santiago Ribeiro. CPF: XXX.047.551-XX. Cargo: Gerente Regional de Operações. Período 18/10/2010 a 6/1/2013. Condutas: 
i. Omissão na publicação de processo licitatório para a substituição do Pregão 017/SBBR/SBBR/2006, tendo em vista a inadequação desta contratação frente às novas necessidades do Aeroporto de Brasília; o prazo mais que razoável entre o início da intenção de rescindir o Contrato 0002-SL/2007/0002 e a efetiva rescisão; bem como a existência de processo de contratação em fase final de elaboração na Superintendência do Aeroporto Internacional de Brasília (SBBR) , conforme Documento à peça 19, p. 1; 
ii. Autorização para a contratação e assinatura do Contrato 0001-SL/2011/0002 com a Rufolo, tendo em vista: o prospecto de punições da empresa junto à Administração Pública; a inadequação da contratação frente às novas necessidades do Aeroporto de Brasília (Despacho de autorização, de 21/1/2011) ; 
iii. Omissão na aplicação de penalidades proporcionais, incluindo a rescisão tempestiva, no âmbito do Contrato 0001-SL/2011/0002, tendo em vista o histórico de irregularidades reiteradas praticadas pela Rufolo; e 
iv. Omissão na publicação de processo licitatório para a substituição do Contrato 0001-SL/2011/0002, tendo em vista o histórico de irregularidades praticadas pela Rufolo no âmbito desse contrato, bem como a prolação do Acórdão 4284/2011-TCU-Segunda Câmara, que determinou a adoção de medidas concretas com vistas à realização imediata de nova licitação. 
c.5) André Luis Marques de Barros. CPF XXX.638.311-XX. Cargo: Superintendente Regional do Centro Oeste. Período 1/4/2011 a 6/2/2012. 
i. Omissão na aplicação de penalidades proporcionais, incluindo a rescisão tempestiva, no âmbito do Contrato 0001-SL/2011/0002, tendo em vista o histórico de irregularidades reiteradas praticadas pela Rufolo; e 
ii. Omissão na publicação de processo licitatório para a substituição do Contrato 0001-SL/2011/0002, tendo em vista o histórico de irregularidades praticadas pela Rufolo no âmbito desse contrato, bem como a prolação do Acórdão 4284/2011-TCU-Segunda Câmara, que determinou a adoção de medidas concretas com vistas à realização imediata de nova licitação. 
d) Apensar os presentes autos ao processo de tomada de contas especial que vier a ser autuado, na forma prevista no art. 43 da Resolução-TCU 191/2006; 
e) Encaminhar cópia da Nota Técnica 015/PRAI (AIAG) /2012, da Auditoria Interna da Infraero, à Selog para que avalie a viabilidade de autuação de processo de Representação; e 
f) Dar ciência do acórdão que vier a ser proferido, assim como do relatório e do voto que o fundamentarem, ao representante e à Infraero.
6.	O débito de R$ 832.867,20, data base em 30/3/2012, refere-se ao superfaturamento no consumo de materiais de limpeza no âmbito do Contrato 0001-SL/2011/0002.
7.	Cabe salientar que, no tocante a esse superfaturamento, diante da dificuldade de responsabilização dos gestores da Infraero, a então SefidTransportes entendeu cabível a aplicação do entendimento construído no Acórdão 946/2013-TCU-Plenário (Relator Ministro Benjamin Zymler) , divulgado por meio do Memorando-Circular 20/2013-Segecex, de 3/5/2013, segundo o qual é viável responsabilizar pelo débito apenas a empresa contratada quando não for possível caracterizar a solidariedade do agente público.
8.	Nesse sentido, a SefidTransportes entendeu que os gestores deveriam ser responsabilizados exclusivamente pelas demais irregularidades identificadas, considerando-se o dano ao Erário causado pela contratada apenas como agravante em suas condutas, quando cabível. Dessa forma, a contratada, Rufolo Empresa de Serviços Técnicos e Construções Ltda., deveria ser responsabilizada integralmente pelo dano identificado com relação ao superfaturamento do material de limpeza.
9.	A proposta da unidade técnica obteve a total anuência do [então] Ministro Relator Aroldo Cedraz, conforme o Acórdão 292/2014-TCU-Segunda Câmara (peça 43 do TC-Processo 008.812/2012-8) .
10.	Em pareceres uniformes constantes às peças 10 a 12 do presente processo, a então SeinfraAeroTelecom propôs o acolhimento das razões de justificativa dos responsáveis: Clarkson Luz; Sérgio Santiago Ribeiro; André Luis Marques de Barros; Abibe Ferreira Junior; e Carlos Haroldo Novak.
11.	Em resumo, a unidade técnica considerou que não se poderia reprovar a conduta dos gestores, não sendo razoável exigir-lhes que tivessem conduta diversa daquela que foi adotada, consideradas as circunstâncias que os cercavam.
12.	Além disso, considerou-se que não houve omissão na instauração de novo processo licitatório, pois este já estava em andamento quando da deliberação do Acórdão 4284/2011-TCU-Segunda Câmara (sessão de 28/6/2011) e o Pregão Eletrônico 279/ADCO-4/SBBR/2011 foi publicado em novembro/2011, gerando o contrato 0001-SL/2012/0002, que passou a viger em 20/2/2012.
13.	Quanto à Rufolo Empresa de Serviços Técnicos e Construções Ltda., a empresa protocolizou pedido de prorrogação de prazo na Secex/RJ (peça 5, p. 1) , tendo sido esta deferida nos termos do Ofício 0091/2014-TCU/SefidTransporte, de 18/3/2014, por mais 15 dias a contar do prazo anteriormente concedido (peça 7) .
14.	Apesar de ter tomado ciência do referido ofício, conforme atestado na peça 8, a Rufolo não apresentou alegações de defesa no prazo fixado. Dessa forma, a unidade técnica entendeu que a empresa deveria ser considerada revel, dando-se prosseguimento ao processo, de acordo com o art. 12, § 3º, da Lei 8.443/1992.
15.	Dessa forma, a unidade técnica propôs condenar a Rufolo Empresa de Serviços Técnicos e Construções Ltda. a recolher aos cofres públicos a importância de R$ 832.867,20 (data base de 30/3/2012) .
16.	No campo “informações adicionais” (peça 10, p. 20) a unidade técnica destacou que, em 27/9/2016, a Infraero protocolizou o Ofício 3450/PRAI/2016, contendo cópia do primeiro relatório de monitoramento, no qual a auditoria interna da empresa pública considerou importante dar conhecimento a esta Corte acerca de “ações corretivas para sanar não-conformidades indicadas inicialmente no Relatório Consolidado de auditoria Especial 003/PRAI (AIAG) /2015-R (...) ”.
17.	No relatório, a Infraero informa que procedeu a novo levantamento de valores a recuperar do TC 001-SL/2012/0002, abordando informações sobre retenção de valores, depósitos judiciais e pagamentos de processos trabalhistas a ex-empregados da Rufolo.
18.	A unidade técnica salientou que, apesar de nesse novo relatório terem sido encontrados novos valores a recuperar pela Infraero no âmbito do contrato com a Rufolo, tais informações não teriam o condão de alterar o mérito daquela instrução (peça 10) .
19.	Em parecer acostado aos presentes autos (peça 18) , o Procurador Marinus Eduardo de Vries Marsico manifestou-se de acordo com a proposta formulada pela SeinfraAeroTelecom no tocante ao acolhimento das razões de justificativa apresentadas pelos responsáveis, bem como pela proposta de julgar irregulares as contas da Rufolo, imputando-lhe o débito indicado nos autos.
20.	Apesar disso, afirmou não poder chegar a nenhuma conclusão segura, já que a instrução assinalava que “a informação trazida pela Infraero não alterará o mérito do presente exame”, e não conseguiu acessar o inteiro teor do relatório referenciado no ofício da Infraero, pois esse documento foi juntado em mídia eletrônica. 
21.	Dessa forma, o Procurador do MP junto ao TCU fez a recomendação de restituir o feito à unidade técnica, para que esta apresentasse esclarecimentos quanto ao ponto, a fim de esvair possíveis dúvidas acerca do exato montante do prejuízo causado pela contratada (peça 18) .
22.	Em despacho, o  (...)  relator, Ministro Augusto Nardes, encaminhou os autos à SeinfraAeroTelecom, a fim de que fossem saneadas as questões apontadas no aludido parecer (peça 19) .
23.	Em análise ao relatório da Infraero, a unidade técnica chegou à conclusão de que o montante de R$ 553.197,17, derivado do Contrato 0001-SL/2012/0002, soma-se ao valor já apurado em instrução anterior (peça 2) , referente ao Contrato 0001-SL/2011/0002, de R$ 832.867,20 (peça 21) .
24.	Diante do transcurso de tempo entre o Relatório Consolidado de auditoria Especial 003/PRAI (AIAG) /2015-R e a data da instrução, e diante da necessidade de nova citação da Rufolo Empresa de Serviços Técnicos e Construções Ltda., foi levantada a possibilidade de que parte desses valores já tivessem sido recuperados pela Infraero.
25.	Sendo assim, a unidade técnica diligenciou à Infraero para que a empresa informasse ao TCU (peça 24) :
a.1 se os valores de R$ 349.506,02 e R$ 203.691,15 apurados pela Infraero no âmbito do Contrato 0001-SL/2012/0002 foram recuperados junto à empresa Rufolo, encaminhando a respectiva documentação comprobatória; 
a.2 em caso de negativa do item anterior, informar os valores exatos dos débitos remanescentes com as respectivas datas-base, para fins de nova citação da Rufolo e possível cobrança posterior; 
a.3 se também houve valores recuperados no âmbito do Contrato 0001-SL/2011/0002.
26.	A resposta encaminhada pela Infraero, acostada à peça 26, apenas fez referência à Ação de cobrança protocolada pela estatal junto a uma das varas da Seção Judiciária do Distrito Federal para recuperar o valor pago indevidamente à empresa Rufolo no âmbito do Contrato 0001-SL/2011/0002. Originalmente, o valor pago a maior era de R$ 1.099.286,25 (data base 30/3/2012) , mas em razão de glosas efetuadas pela Infraero, o valor a ser cobrado foi reduzido para R$ 804.035,27 (peça 26, p. 13-15)  
27.	De acordo com a informação prestada pela Infraero, a ré (empresa Rufolo) já teria sido citada em quatro endereços diferentes, mas as cartas precatórias retornaram negativas (peça 26, p. 37-39) . Foram ordenadas novas citações da Rufolo.
28.	Como nada foi explicado pela Infraero com relação ao Contrato 0001-SL/2012/0002, diligenciou-se novamente à estatal nos seguintes termos (peça 30) :
a) informe se os valores de R$ 349.506,02 e R$ 203.691,15 foram recuperados junto à empresa Rufolo no decurso de tempo entre a emissão do Relatório Consolidado de auditoria Especial 003/PRAI (AIAG) /2015-R e a presente data; 
b) em caso de negativa do item anterior, informar os valores exatos dos débitos remanescentes com as respectivas datas-base, para apuração do débito com fins de citação da Rufolo e possível cobrança posterior
29.	Analisa-se na presente instrução as respostas encaminhadas pela Infraero, com o intuito de sanear as questões apontadas no parecer do MPTCU à peça 18.
EXAME TÉCNICO
30.	Quanto ao Contrato 001-SL/2011/0002, a Infraero confirmou que não consta recuperação de valores juntos a empresa Rufolo, assim como não há novos débitos da empresa (peça 36) .
31.	Com relação ao Contrato 001-SL/2012/0002, a Infraero inicialmente informou o seguinte (peça 35) :
32.	Além disso, a estatal protocolou cópia da Sindicância 069/DJCR/2013-069.002.13.01, que tinha por objeto “apurar possíveis irregularidades referentes ao Termo de Contrato nº 001-SL/2012/0002 (...) ”, constante em CD anexo à peça 42. A referida sindicância foi arquivada, sem aplicação de penalidade disciplinar a quaisquer empregados da Infraero, conforme decisão do Corregedor da estatal em 31/7/2019 (peça 38) .
33.	O Corregedor informou à Superintendência de Auditoria Interna da Infraero que (peça 41) :
 
34.	O valor do dano apurado nesse processo de sindicância foi retificado e o prejuízo decorrente de materiais adicionais não previstos no Termo de Contrato passou de R$ 349.506,02 para R$ 25.414,79 (peça 39, p. 8) . Esse valor foi assim calculado:
 
Fonte: Processo de Sindicância 069/DJCR/2013-069.002.13.01 (fl. 622) – anexo à peça 42.
35.	Assim, a redução do valor do prejuízo ao erário referente ao Contrato 001-SL/2012/0002 ocorreu em razão do estorno de algumas notas fiscais que haviam sido emitidas e também em razão de pagamentos que tiveram de ser realizados pela Infraero a ex-empregados da Rufolo em processos judiciais.  
36.	Já quanto ao valor de R$ 203.691,15, apontado no Relatório Consolidado de Auditoria Especial n. 003/PRAI (AIAG) /2015-R (peça 20, p. 16) , foi averiguado que não se tratava de um débito da Rufolo com a Infraero, mas sim de um prejuízo financeiro sofrido pela estatal, por ter disponibilizado à justiça um valor incorreto para fins de bloqueio judicial (peça 20, p. 16) .
37.	Dessa forma, verificou-se que o débito remanescente referente ao Contrato 001 SL/2012/0002 é o valor de R$ 25.414,79, enquanto que o débito apurado do Contrato 001 SL/2011/0002 é aquele com valor de R$ 832.867,20, já apurado na instrução à peça 2, em função do qual a empresa Rufolo já havia sido citada.
38.	O valor de R$ 25.414,79 é de baixa significância e, assim, não justifica nova citação da Rufolo Empresa de Serviços Técnicos e Construções Ltda., em observância aos princípios da racionalidade administrativa e da economia processual.
39.	Há consolidada jurisprudência deste Tribunal nesse sentido, conforme se pode depreender do enunciado do Acórdão 6907/2018-TCU-Segunda Câmara, de relatoria do Ministro Marcos Bemquerer:
É possível a condenação do responsável pelo valor da citação já realizada mesmo que posteriormente seja suscitado débito mais elevado, desde que a diferença entre os dois montantes não seja significativa, em observância aos princípios da racionalidade administrativa e da economia processual.
40.	O mesmo entendimento pode ser observado no Acórdão 2806/2017-TCU-Primeira Câmara, que teve como relator o Ministro Vital do Rêgo:
Depois de citado o responsável, eventual elevação do valor do débito decorrente de nova apuração poderá ensejar a condenação pelo valor original, dispensando-se nova citação, desde que a diferença entre os dois montantes não seja significativa, em observância aos princípios da racionalização administrativa e da economia processual.
41.	Percebe-se, assim, que há duas condições a serem cumpridas: i) o responsável já ter sido regularmente citado; e ii) a diferença entre os dois montantes não ser significativa.
42.	A empresa já foi regularmente citada anteriormente (peça 2) e o montante de R$ 25.414,79 representa apenas 3% do total de R$ 832.867,20 apurado anteriormente, não justificando nova citação da empresa Rufolo.
43.	Não havendo novos débitos relevantes, propõe-se, em cumprimento ao despacho do Ministro relator (peça 19, p. 2) , encaminhar os autos ao Ministério Público junto ao TCU, mantendo a proposta de encaminhamento constante na instrução à peça 10, a saber:
PROPOSTA DE ENCAMINHAMENTO 
108. Diante de todo o exposto, submetem-se os autos à consideração superior propondo: 
I - acatar as razões de justificativa apresentadas pelos responsáveis a seguir relacionados, com fulcro no art. 250, §1º, do RITCU: 
Abibe Ferreira Junior. CPF: XXX.223.122-XX. Cargo: Superintendente Regional do Centro Oeste. Período 16/11/2009 a 12/9/2010; 
Clarkson Luz. CPF: XXX.639.638-XX. Cargo: Gerente Regional de Operações Interino. Período 31/8/2010 a 17/10/2010; 
Carlos Haroldo Novak. CPF: XXX.115.498-XX. Cargo: Superintendente Regional do Centro Oeste. Período 13/9/2010 a 31/3/2011;
Sergio Santiago Ribeiro. CPF: XXX.047.551-XX. Cargo: Gerente Regional de Operações. Período 18/10/2010 a 6/1/2013; e 
André Luis Marques de Barros. CPF XXX.638.311-XX. Cargo: Superintendente Regional do Centro Oeste. Período 1/4/2011 a 6/2/2012. 
II - considerar revel, para todos os efeitos, a empresa Rufolo Empresa de Serviços Técnicos e Construções Ltda. (CNPJ 42.219.998/0001-60) , dando-se prosseguimento ao processo, com fundamento no art. 12, §3º, da Lei 8.443/1992; 
III - julgar irregulares as contas de Rufolo Empresa de Serviços Técnicos e Construções Ltda. (CNPJ 42.219.998/0001-60) , com fundamento nos arts. 1º, inciso I, 16, inciso III, alínea “d”, e § 3º da Lei 8.443/1992, c/c os arts. 19 e 23 da mesma lei, e com os arts. 1º, inciso I, 209, inciso IV, e 210 e 214, inciso III, alínea “a”, do Regimento Interno/TCU, condenando-a ao pagamento da quantia abaixo discriminada, atualizada monetariamente e acrescida dos juros de mora, calculada a partir da data especificada até a efetiva quitação do débito, sem prejuízo de abater valores eventualmente ressarcidos, fixando-lhe o prazo de quinze dias, desde a ciência, para que comprove, perante o Tribunal, o recolhimento da referida quantia aos cofres da Infraero;
	VALOR ORIGINAL (R$) 
	DATA DA OCORRÊNCIA

	832.867,20
	30/03/2012

IV - autorizar, desde logo a cobrança judicial das dívidas, nos termos do art. 28, inciso II, da Lei 8.443/1992, caso não atendida a notificação; e 
V - dar ciência do acórdão que vier a ser proferido, assim como do relatório e do voto que o fundamentarem, à Infraero.
CONCLUSÃO
44.	Os novos elementos trazidos pela Infraero demonstraram que não há novos débitos de valores significativos, que justifiquem nova citação da Rufolo Empresa de Serviços Técnicos e Construções Ltda.
45.	A jurisprudência do TCU dominante entende por ignorar uma elevação pouco relevante do débito, resultante de nova apuração, sobre o qual o responsável já tenha sido regularmente citado, sendo julgado pelo valor da citação original.
46.	Assim, em cumprimento ao Despacho do Ministro relator (peça 19, p. 2) , propõe-se encaminhar os autos ao Ministério Público junto ao TCU, mantendo-se os termos da proposta de encaminhamento que consta na instrução da peça 10.
PROPOSTA DE ENCAMINHAMENTO
47.	Ante o exposto, submetem-se os autos à consideração superior, propondo: 
a)	 encaminhar os presentes autos ao Ministério Público junto ao TCU (MPTCU) para novo pronunciamento, em cumprimento ao Despacho do Ministro Relator de 17/3/2017 (peça 19) ;
b)	 manter a proposta de encaminhamento constante na instrução à peça 10, tendo em vista que, após as diligências realizadas à Infraero, verificou-se que a elevação do débito imputado à empresa Rufolo não foi significativa, o que, de acordo com precedentes do TCU, possibilita a condenação do responsável pelo valor da citação já realizada, em observância aos princípios da racionalidade administrativa e da economia processual.”
2.	O Ministério Público junto a este Tribunal anui à proposta da unidade técnica e acrescenta sugestão de aplicação da “multa de que trata o art. 57 da Lei n. 8.443/92 à empresa Rufolo Ltda., tendo em vista a grave reprovação que resulta da prática de superfaturamento, irregularidade apurada neste feito”. 
	É o relatório.

8.1. Eduardo Roberto Stuckert Neto e outros, representando Empresa Brasileira de Infraestrutura Aeroportuária.  
8.2. Julio Cesar de Campos Loureiro (77911/OAB-RJ), representando Rufolo Empresa de Serviços Técnicos e Construções Ltda - ME.

Procurador Marinus Eduardo De Vries Marsico.

TOMADA DE CONTAS ESPECIAL. CONTRATAÇÃO DE SERVIÇO DE LIMPEZA, HIGIENE, DESINFECÇÃO, DESCONTAMINAÇÃO, GARÇONARIA, COPEIRAGEM. AEROPORTO DE BRASÍLIA/DF. SUPERFATURAMENTO. AUDIÊNCIA. CITAÇÃO. REVELIA DA EMPRESA. ACOLHIMENTO DAS RAZÕES DE JUSTIFICATIVA DE ALGUNS RESPONSÁVEIS. CONTAS IRREGULARES DA EMPRESA. DÉBITO. MULTA. CIÊNCIA.

TOMADA DE CONTAS ESPECIAL (TCE)

Secretaria de Fiscalização de Infraestrutura Rodoviária e de Aviação Civil (SeinfraRodovias).

Trata-se de Tomada de Contas Especial instaurada por força do Acórdão 292/2014-TCU-Segunda Câmara, em processo que tratou de representação formulada pela empresa Infokey Comércio e Serviço Ltda., diante de possíveis irregularidades nos atos relacionados à Dispensa de Licitação 192/ADCO-4/SBBR/2010  e ao Pregão Eletrônico 279/ADCO-4/SBBR/2011, ambos firmados entre a Infraero e a Rufolo Empresa de Serviços Técnicos e Construções Ltda. (Rufolo) , para a execução do serviço de limpeza do Aeroporto Internacional de Brasília.
2.	O relatório precedente destaca com detalhes o histórico deste processo. Em suma, encontram-se em análise as defesas apresentadas:
pelos gestores da Infraero, Abibe Ferreira Junior, Clarkson Luz, Carlos Haroldo Novak, Sergio Santiago Ribeiro e André Luis Marques de Barros, em face das audiências relacionadas a irregularidades decorrentes da omissão na instauração de processo licitatório para a substituição do Pregão 017/SBBR/SBBR/2006; autorização inadequada para a realização da Dispensa de Licitação 192/ADCO-4/SBBR/2010; e autorização para a contratação e assinatura do Contrato 0001-SL/2011/0002 com a Rufolo, apesar do prospecto de punições desta empresa junto à Administração Pública, bem como a inadequação da contratação frente às novas necessidades do Aeroporto de Brasília;
pela empresa Rufolo Empresa de Serviços Técnicos e Construções Ltda. diante da citação efetuada em virtude de débito no valor de R$ 832.867,20, data base em 30/3/2012, relativo ao superfaturamento no consumo de materiais de limpeza no âmbito do Contrato 0001-SL/2011/0002.
3.	Oportuno esclarecer que, em relação ao superfaturamento em análise, diante da dificuldade de responsabilização dos gestores da Infraero, a então SefidTransportes teve sua proposta de aplicação do entendimento consubstanciado no Acórdão 946/2013-TCU-Plenário, por meio do qual é possível responsabilizar pelo débito apenas a empresa contratada quando não for possível caracterizar a solidariedade do agente público acolhida pelo relator do feito à época, conforme Acórdão 292/2014-TCU-Segunda Câmara.
4.	Sem prejuízo dos destaques que farei adiante, incorporo às minhas razões de decidir a manifestação da Secretaria de Fiscalização de Infraestrutura Rodoviária e de Aviação Civil (SeinfraRodovias) , acompanhada pelo parecer do Ministério Público junto a este Tribunal (MPjTCU) , que propugna pelo julgamento irregular das contas da empresa Rufolo, com condenação em débito e aplicação de multa, e pelo acolhimento das razões de justificativas dos demais responsáveis, sem prejuízo das considerações a seguir.
5.	De início, destaco que, apesar de a Rufolo Empresa de Serviços Técnicos e Construções Ltda., ter protocolizado pedido de prorrogação de prazo na Secex/RJ (peça 5, p. 1) , tendo sido esta deferida nos termos do Ofício 0091/2014-TCU/SefidTransportes, de 18/3/2014, por mais 15 dias a contar do prazo anteriormente concedido (peça 7) , acabou por não apresentar alegações de defesa no prazo fixado, razão pela qual pode ser considerada revel, dando-se prosseguimento ao processo, de acordo com o art. 12, § 3º, da Lei 8.443/1992.
II – ANÁLISE DAS AUDIÊNCIAS
6.	Em relação às razões de justificativa apresentadas pelos responsáveis da Infraero, e analisadas pela unidade técnica na instrução de peça 10, entendo que podem ser acolhidas em face das peculiaridades do caso concreto.
7.	No tocante à omissão na instauração de processo licitatório para a substituição do Pregão 017/SBBR/SBBR/2006, à autorização para a realização da Dispensa de Licitação 192/ADCO-4/SBBR/2010 e à aprovação da documentação da empresa Rufolo, tendo em vista o prospecto de punições desta junto à Administração Pública e o fato de que os atestados técnicos disponíveis não supriam aos requisitos do edital, cabe registrar que, no lapso temporal entre o final do contrato com a empresa Visual, antiga prestadora de serviço, e a nova licitação, existia previsão legal, nos termos do art. 24, inciso XI, da Lei 8.666/1993, para a convocação da segunda colocada na licitação para executar o serviço remanescente.
8.	A propósito, por meio do Acórdão 4284/2011-TCU-Segunda Câmara, este Tribunal havia notificado a Infraero de que o Contrato 1-SL/2011/0002, que abarcava a execução do remanescente do Contrato 2-SL/2007/002, revestia-se de caráter emergencial e que a ausência de medidas concretas com vistas à imediata realização de novo procedimento licitatório poderia ensejar a aplicação aos responsáveis das penalidades previstas na Lei 8.443/92.
9.	Assim, a data de 19/2/2012 seria o limite para a prestação de serviços de conservação, limpeza, higiene, desinfecção, descontaminação, garçonaria, copeiragem e controle de vetores e pragas do sitio aeroportuário do Aeroporto Internacional Presidente Juscelino Kubitscheck, localizado em Brasília/DF. Como o novo certame foi vencido pela empresa Rufolo, a qual assinou o Contrato 0001-SL/2012/0002 em 17/2/2012, que passou a viger a partir de 20/2/2012, não há impropriedade na prática desse ato.
10.	No mesmo sentido, o histórico de punições da Rufolo não representava impedimento legal para sua contratação.
11.	Quanto à irregularidade afeta à omissão na aplicação de penalidades proporcionais, incluindo a rescisão tempestiva, no âmbito do Contrato 0001-SL/2011/0002, tendo em vista o histórico de irregularidades reiteradas praticadas pela Rufolo, considerando que o contrato com a Rufolo já era remanescente e que o processo licitatório para substituição a esse contrato ainda não havia sido concluído, entende-se que a alternativa adotada foi a que traria menor prejuízo à administração, se comparada a uma nova rescisão contratual.
12.	Por fim, no que pertine à omissão na publicação de processo licitatório para a substituição do Contrato 0001SL/2011/0002, tendo em vista o histórico de irregularidades praticadas pela Rufolo no âmbito desse contrato, bem como a prolação do Acórdão 4284/2011-TCU-Segunda Câmara, que determinou a adoção de medidas concretas com vistas à realização imediata de nova licitação, a unidade técnica registra com propriedade que o mencionado contrato é o mesmo que substituiria o gerado pelo Pregão 017/SBBR/SBBR/2006, uma vez que foi assinado para execução do remanescente do pregão supra. Assim, entende-se que não houve omissão na publicação de novo processo licitatório, ainda que o processo tenha sido moroso.
13.	Desse modo, não houve omissão na publicação de novo processo licitatório, pois este já estava em andamento quando da deliberação do Acórdão 4284/2011-TCU-Segunda Câmara (Sessão de 28/6/2011) , e o Pregão Eletrônico 279/ADCO4/SBBR/2011 foi publicado em novembro/2011, gerando o Contrato 0001-SL/2012/0002, que passou a viger a partir de 20/2/2012.
III – ANÁLISE DA CITAÇÃO
14.	A empresa foi citada com fundamento no art. 12, inciso II, da Lei 8.443/1992 para apresentar alegações de defesa quanto ao débito de R$ 832.867,20, data base em 30/3/2012, nos termos do Oficio 47/2014 - SefidTransportes, de 19/2/2014 (peça 3, p.1) , relativo à contabilização de produtos na forma diluída, quando o correto seria a contabilização na forma concentrada.
15.	Em análise complementar ao relatório da Infraero, a unidade técnica chegou à conclusão de que haveria débito a maior, derivado do Contrato 0001-SL/2012/0002, a ser somado ao valor já apurado em instrução anterior (peça 2) , referente ao Contrato 0001-SL/2011/0002, de R$ 832.867,20 (peça 21) .
16.	Em face do transcurso de tempo entre o Relatório Consolidado de auditoria Especial 003/PRAI (AIAG) /2015-R e a data da instrução, e diante da necessidade de nova citação da Rufolo Empresa de Serviços Técnicos e Construções Ltda., foi levantada a possibilidade de que parte desses valores já tivessem sido recuperados, razão pela qual a unidade técnica realizou diligência junto à Infraero.
17.	Quanto ao Contrato 001-SL/2011/0002, a Infraero confirmou que não consta recuperação de valores juntos a empresa Rufolo, assim como não existem novos débitos da empresa (peça 36) . Com relação ao Contrato 001-SL/2012/0002, a Infraero protocolou cópia da Sindicância 069/DJCR/2013-069.002.13.01, que tinha por objeto “apurar possíveis irregularidades referentes ao Termo de Contrato nº 001-SL/2012/0002 (...) ”, constante em CD anexo à peça 42. A referida sindicância foi arquivada, sem aplicação de penalidade disciplinar a quaisquer empregados da Infraero, conforme decisão do Corregedor da estatal em 31/7/2019 (peça 38) .
18.	O valor do dano apurado nesse processo de sindicância foi retificado e o prejuízo decorrente da parcela afeta a materiais adicionais não previstos no Termo de Contrato passou de R$ 349.506,02 para R$ 25.414,79 (peça 39, p. 8) . A redução do valor do prejuízo ao erário referente ao                                      Contrato 001-SL/2012/0002 ocorreu em razão do estorno de algumas notas fiscais que haviam sido emitidas e também em razão de pagamentos que tiveram de ser realizados pela Infraero a ex-empregados da Rufolo em processos judiciais.  Desse modo, diante da baixa materialidade do valor em relação ao total do débito em análise, não se justifica nova citação da Rufolo Empresa de Serviços Técnicos e Construções Ltda., em observância aos princípios da racionalidade administrativa e da economia processual, nos termos dos Acórdão 6907/2018-TCU-Segunda Câmara e 2806/2017-TCU-Primeira Câmara.
19.	Diante de todo exposto, e considerando que inexistem justificativas adequadas para o esclarecimento dos valores pagos a maior no Contrato 0001-SL/2011/0002 (R$ 832.867,20) , em especial devido à revelia da Rufolo Empresa de Serviços Técnicos e Construções Ltda., resta apenas a alternativa da condenação da empresa pelo valor integral constante da citação.
	Ante o exposto, acolhendo a proposta da unidade instrutiva, com o acréscimo sugerido pelo Parquet especializado, VOTO por que este Tribunal adote a minuta de Acórdão que trago à apreciação deste Colegiado.
TCU, Sala das Sessões Ministro Luciano Brandão Alves de Souza, em 2 de abril de 2020.
 
Ministro JOÃO AUGUSTO RIBEIRO NARDES 
Relator